【裁判字號】    96,易,4712
【裁判日期】    970111
【裁判案由】    業務侵占
【裁判全文】
臺灣臺中地方法院刑事判決  96年度易字第4712號
公  訴  人  臺灣臺中地方法院檢察署檢察官
被      告  乙○○
上列被告因業務侵占案件，經檢察官提起公訴（96年度偵緝字第
1889號），本院判決如下：
    主    文
乙○○連續意圖為自己不法之所有，而侵占對於業務上所持有之
物，累犯，處有期徒刑捌月，減為有期徒刑肆月，如易科罰金，
以銀元佰元即新臺幣玖佰元折算壹日。
    事  實
一、乙○○前於民國88年間因違反著作權法案件，經臺灣臺南地
    方法院以89年度易字第1531號判處有期徒刑4月，如易科罰
    金，以銀元300元折算1日，提起上訴後，經臺灣高等法院臺
    南分院以89年度上易字第1708號判決上訴駁回確定，於89年
    12月26日易科罰金執行完畢。其自92年間某日起至95年11月
    29日止，在丙○○開設在臺中縣豐原市○○街239號之偉翔
    書局擔任業務，負責向客戶收取書款，再交由會計劉宛萍入
    帳，為從事業務之人。詎竟不知警惕言行，而基於意圖為自
    己不法所有之概括犯意，利用向客戶收取書款之機會，連續
    侵占下列書款：
    (一)於94年7月至10月間之某日，前往臺中縣瑞穗國小，向林
      淑惠老師收取於同年2月間訂購之書款新臺幣（下同）5,3
      73元；又於前開期間內之另一日，前往臺中縣豐原市南陽
      國小，向吳淑鳳老師收取於同年2月間訂購之書款10,887
      元、176元，合計11,063元。乙○○於收取後，並未如數
      繳回偉翔書局，均予侵占入己。
    (二)於95年2月間某日，又前往臺中縣瑞穗國小，向林淑惠老
      師收取於94年8、9月間訂購之書款8,841元、1,015元、2,
      247元，合計12,103元。乙○○於收款後，仍未如數繳回
      偉翔書局，而予侵占入己。
    乙○○即以前開方式，連續侵占應繳回偉翔書局之書款，合
    計28,539元。嗣因乙○○於95年11月29日後消失無蹤，丙○
    ○及偉翔書局會計劉宛萍清查乙○○所經手之書款後，始悉
    上情。
二、案經丙○○訴由臺灣臺中地方法院檢察署檢察官偵查起訴。
    理  由
一、證據能力之說明：
    按被告以外之人於審判外之陳述，雖不符刑事訴訟法第159
    條之1至第159條之4之規定，而經當事人於審判程序同意作
    為證據，法院審酌該言詞陳述或書面陳述作成時之情況，認
    為適當者，亦得為證據。當事人、代理人或辯護人於法院調
    查證據時，知有第159條第1項不得為證據之情形，而未於言
    詞辯論終結前聲明異議者，視為有前項之同意。刑事訴訟法
    第159條之5定有明文。查被告乙○○於本院準備程序時，對
    於偵查卷內人證、書證之證據能力，表示沒有意見，迄至本
    案辯論終結時止，亦未聲明異議，有本院準備程序筆錄及審
    判筆錄在卷可考，另經本院審酌卷內各該人員陳述時之情狀
    ，均查無被違法取供或非出於自由意志之情形，相關書證亦
    查無違法取證或造假虛捏之情事，以之作為本案之證據，皆
    屬適當，依前揭規定，本案所有偵查卷內之人證、書證均得
    為本案之證據，合先敘明。
二、事實認定所憑證據及被告辯解不可採之理由：
    訊據被告對於其自92年間某日起至95年11月29日止，確有在
    告訴人即證人（下稱證人）丙○○開設在臺中縣豐原市○○
    里○○街239號之偉翔書局擔任業務，負責向客戶收取書款
    ，再交予會計劉宛萍入帳，且有前往臺中縣瑞穗國小，向案
    外人林淑惠老師收取於同年2月間訂購之書款5,373元，及於
    94年8、9月間訂購之書款8,841元、1,015元、2,247元，合
    計12,103元；另前往臺中縣豐原市南陽國小，向案外人吳淑
    鳳老師收取於同年2月間訂購之書款10,887元、176元，合計
    11,063元等事實，固均坦承不諱，但矢口否認有何侵占犯行
    ，辯稱：上開收取之書款伊均有交回，可能是帳冊上交代
    不清楚，致使證人丙○○誤會被伊侵占；上開書款之實際
    收款時間，應該都在95年9月間；伊與證人丙○○原係朋
    友關係，伊自92年間偉翔書局開設時起，即係該書局之股東
    ，只是由證人丙○○出名擔任負責人，互相信任，故伊每次
    繳回收取之書款，不一定會在出貨單上註記，只有偶爾手癢
    才會在出貨單上註記付清並簽名（本院卷第66頁）；伊曾
    與證人丙○○洽商要將合夥經營之偉翔書局遷移至臺中縣豐
    原市○○路472號，並由伊出面承租該址店面，94年12月1日
    需付押金7萬元，且每月要付租金35,000元，前開收取之書
    款沒有繳回，是拿去付押金及租金，有告訴證人丙○○，可
    能沒跟會計說（本院卷第63、65頁）云云。經查：
（一）上揭犯罪事實，除有被告上開自白外，復經證人丙○○於
      偵查中及本院審理時證述綦詳，又經證人劉宛萍於偵查中
      結證無訛，並有臺中縣政府營利事業登記證、出貨單（95
      年度偵字第28616號偵查卷第3至6頁）附卷可稽。
（二）被告雖以前揭情詞置辯，但查：
  １、被告先係辯稱：向案外人林淑惠老師及吳淑鳳老師收取之
      書款，均已交回給偉翔書局會計即證人劉宛萍云云，嗣於
      本院審理時又改稱：伊與證人丙○○洽商要將偉翔書局遷
      移至臺中縣豐原市○○路472號，並由伊出面承租該址店
      面，94年12月1日需付押金7萬元，且每月要付租金35,000
      元，前開收取之書款沒有繳回，是拿去付押金及租金，可
      能沒跟會計說（本院卷第63、65頁）云云，可知被告本身
      之辯解，前後已迥然不同。衡情，被告若無將本件收取之
      書款挪作他用之實情，在其於偵查中及本院準備程序時均
      始終辯稱：已交回給證人劉宛萍云云之情況下，斷無可能
      在審理中虛捏故事，改供陳：並未繳回，係用來繳交承租
      店面之押金及租金等語。是以，被告嗣後翻異之供詞，適
      足以佐證其先前所為：已將本件收取之書款交回給證人劉
      宛萍，只是帳目交代不清，致證人丙○○生有誤會之辯詞
      ，顯非實情。
  ２、另再觀諸證人丙○○所提出由被告經手之其他書款收據及
      出貨單（本院卷第70至79頁），期間自95年1月19日起至
      95年11月21日，貨款金額分別為420、1959、2180、1860
      、660、60、5286、2975、532、13,533元，但不論金額多
      寡，即使少至僅數十、數百元之書款，被告均會在該份收
      據或出貨單上簽名並註記付清之字樣。準此，證人丙○○
      結證稱：被告若有繳回收取之書款，會在出貨單上簽名及
      註記付清字樣等語（本院卷第57頁），即有所據；且偉翔
      書局藉由在出貨單或收據上由繳款業務人員簽名、註記之
      方式，釐清收款之被告與會計即證人劉宛萍間之責任，亦
      合於一般商業經營之習慣。被告辯稱：只是手癢才會在部
      分出貨單或收據上簽名及註記云云，則未據提出任何證據
      以實其說，所辯又與被告自己經手之其他書款憑單及商業
      經營習慣不符，委不可採。據上，被告嗣後於本院審理時
      改供稱：並未將本件收取之書款繳回，另挪作他用等語，
      不僅與證人丙○○、劉宛萍一致結證稱：被告並未繳回本
      件書款等語，互核相符，且亦信而有徵，自足採信。
  ３、被告雖又辯稱如前揭所載，並提出名片、房屋租賃契約
      書、安泰商業銀行豐原分行對帳單、訂購單（本院卷第80
      、86至101、103頁）為證，但查：
    (1)證人丙○○對此嚴正否認之，並到庭結證稱：「成立偉翔
      書店時，是成立兩個公司，一個是被告成立的，一個是我
      成立的，都是在賣書，我的是偉翔書店，被告的是翔良書
      局，地址也不一樣。」、「本來我的要改到南陽路，但後
      來沒有改過去，因為被告本來要跟我合夥，但帳目有問題
      ，所以我不同意，我希望被告把帳目結清後，再來談合夥
      ，所以沒有改過去。」、「．．．租約是被告自己去簽的
      ，後來我沒有移到南陽路。」、「（問：為何被告提出的
      偉翔書店店章，地址是在南陽路？）因為本來是打算合夥
      要在南陽路營業，所以九十五年八月豐南店結束營業後，
      才會先刻南陽店的店章，但後來沒有合夥成功，所以章就
      放在被告那邊。」、「（按被告表示有跟證人丙○○提過
      要將向案外人林淑惠及吳淑鳳收的書款，用來支付南陽路
      的租金，問：是否提過？）沒有說過。」等語（本院卷第
      61 至62、65頁），可知被告此部分之辯解，與證人丙○
      ○之證述，完全不合。
    (2)且被告自偵查中迄至本院進行三次準備程序，從未提過有
      與證人丙○○洽商要將偉翔書局遷移至南陽路店面，並合
      夥經營之事，更無隻字片語提到本件所收取之書款係用來
      支付承租南陽路店面租金、押金之情狀，衡諸情理，被告
      嗣後於本院審理時之此部分所辯，若屬實在，理當自偵查
      時起，即會按實情供述，以明本身之清白，而非另外誆捏
      「業已繳回給會計」之虛詞置辯。
    (3)另被告所提出之前開書證，除名片上記載「偉翔書局」，
      訂購單上蓋用「偉翔書局」之店章外，別無其他跡象顯示
      被告與證人丙○○確有合夥在臺中縣豐原市○○路472號
      經營偉翔書局之事實，亦無從為任何有利於被告之徵憑。
      加以原本有意合夥之兩人在洽商過程中，因彼此無法達成
      共識，以致未能順利合夥事業者，所在多有，證人丙○○
      前開證詞，並非不可能發生。是以被告既未能提出其他之
      證據以佐其說，其嗣後翻供所為之辯解，又有前述不合情
      理之處，自難遽予採信。
    (4)據上，被告既未能提出確切之證據證明自己確有徵得偉翔
      書局負責人即證人丙○○之同意，而得挪用本件所收取之
      書款，用來支付承租臺中縣豐原市○○路427號（按被告
      辯稱是472號之誤載）之租金或押金，復自承：「（問：
      即使是股東，收回的錢是否應繳回？）是。」等語（本院
      卷第65頁），其未如數繳回，竟擅自挪作他用，主觀上即
      有意圖為自己不法所有之犯意至明，所為更已該當侵占罪
      之構成要件，亦臻明確。
  ４、至於被告辯稱本件收取書款之日期應為95年9月云云，但
      證人丙○○到庭結證稱：「（問：本件你提出的出貨單上
      所記載的日期，是94年間，從出貨單記載的日期可以推算
      被告所收取錢的時間嗎？）可以，我們是一個學期一個學
      期去收錢。」、「（問：出貨單記載的94年2月、94年8月
      ，最晚是何時收錢？）2月的差不多是當年7、8月收齊，
      最晚不會超過10月以後。本件有問林淑惠及吳淑鳳老師，
      老師說業務把錢收走了。．．．94年9月的是隔年的2月收
      。」等語 (本院卷第58頁)，核與學校老師向書店訂購書
      籍，大多是待整學期之訂書均送齊後，才向老師收款之一
      般商業習慣相符，再參以卷附由被告經手之其他書款單據
      （參本院卷第70至79頁），亦可知被告收款之日期與單據
      列印日期均相隔數日，而未有相隔逾7月以上之情形。據
      上，本件被告先後向案外人林淑惠老師、吳淑鳳老師收取
      渠等於同年2月間訂購之書款，堪認係於94年7月至10月間
      之某日為之；另向案外人林淑惠老師收取於同年8、9月間
      訂購之書款，堪認係於95年2月間某日為之。被告此部分
      之辯解，無任何證據可證，要無足取。
（三）綜上所陳，被告所為各項辯解，均無足取。從而，本件事
      證明確，被告上開犯行，洵堪認定。
三、新舊法比較之說明：
    被告行為後，刑法部分條文業於94年2月2日修正公布，並自
    95年7月1日起施行。本次刑法修正之比較新舊法，應就罪刑
    有關之共犯、未遂犯、想像競合犯、牽連犯、連續犯、結合
    犯，以及累犯加重、自首減輕暨其他法定加減原因（如身分
    加減）與加減例等一切情形，本於統一性及整體性原則，綜
    其全部罪刑之結果而為比較，亦有最高法院95年度第8次刑
    庭會議決議可資參照，是以：
（一）刑法第2條第1項規定：
      修正後刑法第2條第1項規定，已將新舊法律適用之「從新
      從輕」原則，改採「從舊從輕」原則，而此規定僅係規範
      行為後法律變更所生新舊法律比較適用之準據法，並非實
      體刑罰法律，自不生行為後法律變更之比較適用之問題，
      應逕行適用新法第2條第1項之規定，為「從舊從輕」之比
      較。
（二）刑法第336條第2項法定刑為罰金部分：
  １、修正後刑法第33條第5款規定「罰金：新臺幣1000元以上
      ，以百元計算之。」，與修正前刑法第33條第5款規定「
      罰金：1元以上。」不同。比較新舊法結果，以舊法較有
      利於行為人，故依刑法第2條第1項前段規定，自應適用行
      為時之法律即修正前刑法第33條第5款規定決定其罰金部
      分之法定刑。
  ２、法定刑為罰金之提高標準之新舊法適用：
      被告行為後，刑法施行法增訂第1條之1，於95年6月14日
      公布，並於同年7月1日施行；考其立法理由，係為因應94
      年2月2日修正公布、95年7月1日施行之刑法施行後，依刑
      法總則第33條第5款規定，罰金貨幣單位已改為新臺幣，
      是以分則編各罪所定罰金之貨幣單位，自應配合上開規定
      修正，為使罰金數額趨於一致，避免衍生新舊法比較適用
      問題，以緩和實務適用法律之衝擊，於不變動罰金數額之
      前提下，而為制定，換言之，刑法施行法第1條之1係在替
      代罰金罰鍰提高標準條例部分條文，與適用罰金罰鍰提高
      標準條例之結果相同，對於被告而言並不發生有利或不利
      之問題，僅係將貨幣單位由銀元改為新臺幣，並非法律變
      更刑度之條文，當無須就新舊法比較適用（臺灣高等法院
      暨所屬法院95年法律座談會刑事類提案第16至19號研討結
      果可資參照）。
（三）刑法第56條連續犯之規定：
      被告行為後新法業已刪除連續犯之規定，此刪除雖非犯罪
      構成要件之變更，但顯已影響行為人刑罰之法律效果，自
      屬法律有變更，依新法第2條第1項規定，比較新、舊法結
      果，新法之規定並無較有利於行為人之情形，仍應適用被
      告之行為時法律即舊法論以連續犯（最高法院95年第8次
      刑事庭會議決議參照）。
（四）刑法第47條規定：
      查被告行為後，刑法第47條固於94年2月2日修正公布，並
      自95年7月1日起施行，但被告本次係故意犯罪，不論依修
      正前之刑法第47條，或修正後之刑法第47條第1項規定，
      均構成累犯，無所謂「有利或不利」之情形，即無適用修
      正後刑法第2條第1項之規定比較新舊法適用之問題，應依
      裁判時法即修正後刑法第47條第1項規定，論以累犯，並
      依法加重其刑。
（五）刑法第41條第1項規定：
      修正前刑法第41條第1項前段規定：「犯最重本刑為5年以
      下有期徒刑以下之刑之罪，而受6個月以下有期徒刑或拘
      役之宣告，因身體、教育、職業、家庭之關係或其他正當
      事由，執行顯有困難者，得以1元以上3元以下（按指銀元
      ）折算1日，易科罰金。」，又被告行為時之易科罰金折
      算標準，修正前罰金罰鍰提高標準條例第2條前段（現已
      刪除）規定，就其原定數額提高為100倍折算1日，則本件
      被告行為時之易科罰金折算標準，應以銀元300元折算1日
      ，經折算為新臺幣後，應以新臺幣900元折算為1日。惟修
      正後之刑法第41條第1項前段則規定：「犯最重本刑為5年
      以下有期徒刑以下之刑之罪，而受6個月以下有期徒刑或
      拘役之宣告者，得以新臺幣1000元、2000元或3000元折算
      1日，易科罰金。」比較修正前後之易科罰金折算標準，
      以95年7月1日修正公布施行前之規定，較有利於行為人，
      則應依刑法第2條第1項前段，適用修正前刑法第41條第1
      項前段及修正前罰金罰鍰提高標準條例第2條規定，定其
      折算標準。
四、論罪科刑：
（一）核被告所為，係犯刑法第336條第2項之業務侵占罪。被告
      先後3次侵占犯行，時間緊接，方法相同，觸犯構成要件
      相同之罪名，顯係基於概括犯意為之，為連續犯，應依修
      正前第56條之規定，論以一罪，並加重其刑。被告前於88
      年間因違反著作權法案件，經臺灣臺南地方法院以89年度
      易字第1531號判處有期徒刑4月，如易科罰金，以銀元300
      元折算1日，提起上訴後，經臺灣高等法院臺南分院以89
      年度上易字第1708號判決上訴駁回確定，於89年12月26日
      易科罰金執行完畢，有臺灣臺中地方法院檢察署刑案資料
      查註紀錄表、臺灣高等法院被告前案紀錄表可按，其受有
      期徒刑之執行完畢，五年以內故意再犯本件有期徒刑以上
      之罪，為累犯，依法遞加重其刑。
（二）爰審酌被告前有違反著作權法之犯罪紀錄，素行非佳，竟
      不知警惕言行，為圖私利，利用擔任偉翔書局業務，負責
      向客戶收取書款之機會，侵占款項，金額達28,539元，犯
      罪之動機、目的可議，侵占之金額非多，手段亦稱平和，
      且已於本院96年10月3日準備程序時，達成和解，並交付
      和解金現金28,000元予證人丙○○收訖，有證人丙○○當
      日書立之收據在卷可稽（本院卷第18頁），所生損害及所
      得利益非大，再考之被告之智識、生活情狀，暨其犯後始
      終未能坦認犯行，砌詞狡辯，未見悔意等一切情狀，量處
      如主文所示之刑。
（三）末查，被告上開犯罪時間，均係於96年4月24日以前，合
      於中華民國九十六年罪犯減刑條例第2條第1項規定之基準
      日之前，所宣告之刑又未逾有期徒刑1年6月，不在該條例
      第3條第1項第15款所定排除減刑之列，應依該條例第2第
      1項第3款之規定，減其刑期二分之一，並依該條例第9條
      規定，諭知易科罰金之折算標準。
據上論斷，應依刑事訴訟法第299條第1項前段，刑法第2條第1項
前段、第56條（修正前）、第336條第2項、第41條第1項前段（
修正前）、第47條第1項，刑法施行法第1條之1，罰金罰鍰提高
標準條例第2條（修正前），中華民國九十六年罪犯減刑條例第2
條第1項第3款、第7條、第9條，判決如主文。
本案經檢察官甲○○到庭執行職務
中    華    民    國    97    年    1    月    11    日
            刑事第十一庭  審判長法  官  王世華
                                法  官  林慶郎
                                法  官  莊嘉蕙
以上正本證明與原本無異。
如不服本判決，應於送達後十日內向本院提出上訴狀（須附繕本
），上訴於臺灣高等法院臺中分院。
上訴書如未敘述理由，應於上訴期間屆滿後20日內補提理由書於
本院。
                                書記官  魏愛玲
中    華    民    國    97    年    1    月    11    日
附錄論罪科刑法條：
中華民國刑法第336條
對於公務上或因公益所持有之物，犯前條第一項之罪者，處一年
以上七年以下有期徒刑，得併科五千元以下罰金。
對於業務上所持有之物，犯前條第一項之罪者，處六月以上五年
以下有期徒刑，得併科三千元以下罰金。
前二項之未遂犯罰之。


司法院資訊處製作；財團法人民間司法改革基金會備份。
